臺灣臺南地方法院民事判決
109年度重訴字第232號
原      告  林邦治  

訴訟代理人  黃瓈瑩律師
            康仁宗  

被      告  陳嘉屏  

訴訟代理人  蘇建榮律師
上列當事人間返還不當得利事件，本院於民國111年1月19日言詞
辯論終結，判決如下：
    主  文
原告之訴及假執行之聲請均駁回。
訴訟費用由原告負擔。
    事實及理由
一、原告起訴主張：
  ㈠被告於民國94年間受託出售原告所有新化區洋子段1679地號
    土地（下稱系爭1679地號土地），總價金為新臺幣（下同）
    485萬元，買受人為尤瑞成。94年12月26日簽訂買賣契約給
    付訂金20萬元，95年1月25日給付價金10萬元、95年2月3日
    給付價金270萬元、95年3月28日給付價金100萬元、95年4月
    21日給付尾款85萬元（分為現金10萬元及票款75萬元）。被
    告將95年2月3日受領之價金270萬元存入原告台灣中小企業
    銀行帳戶後，同日直接取款轉帳至被告台南區中小企業銀行
    善化分行帳號。95年3月28日受領之價金100萬元，也在同日
    以上開相同方式轉帳至被告台南區中小企業銀行善化分行帳
    號（合併後改制為京城銀行善化分行）。95年4月21日收取
    價金尾款85萬元，被告僅交付原告現金10萬元，另將買賣價
    金75萬元票據存入原告台南區中小企業銀行帳號兌領後，同
    日轉匯被告台南區中小企業銀行善化分行帳號。以上被告共
    取走原告出售系爭1679地號土地之買賣價金445萬元。被告
    將原告出售系爭1679地號土地所得其中445萬元轉帳至被告
    帳戶，再虛構原告積欠其借款事實，拒絕歸還上開買賣價金
    ，原告要求對帳舉證實際借款金額，但被告拒絕。而被告顯
    無法律上原因受領該445萬元利益。原告依民法第179條及第
    182條第2項等規定，請求被告應將該不當得利445萬元及利
    息返還原告。
  ㈡原告另交付新化鎮竹子腳段1588地號及新化鎮崙子頂段1198
    地號土地（下稱系爭1588、1198地號土地）之所有權狀委託
    被告出售，近日發現，上開二筆土地於94年12月19日遭被告
    移轉登記在其名下，原告沒有收到任何價金。向地政機關調
    閱土地買賣契約，記載買賣價金為287萬6,068元。依地政機
    關買賣契約書，被告既買受上開二筆土地，按民法367條第1
    項規定，被告應交付買賣價金給原告，為此具狀請求被告給
    付買賣價金287萬6,068元。綜上，被告應返還不當得利445
    萬元及給付買賣價金287萬6,068元，共732萬6,068元。並聲
    明：⒈被告應給付原告445萬元，及其中270萬元自95年2月3
    日起、其中100萬元自95年3月28日起、其中75萬元自95年4
    月21日起均至清償日止，按年息百分之五計算之利息。⒉被
    告應給付原告287萬6,068 元及自起訴狀繕本送達翌日起至
    清償日止按年息百分之五計算之利息。⒊願供擔保請准宣告
    假執行。
二、被告答辯略以：
　㈠對於被告有收受款項及原告將上開不動產移轉登記予訴外人
    尤瑞成等情，被告都不爭執，但否認有不當得利的事實，被
    告與妹妹陳雅芳合夥經營南科當舖，原告來當鋪借錢已兩三
    年，借錢時都會開本票，如原告有還款，票就會還原告，今
    日票還在被告手上，證明原告現還有欠被告款項。原告因積
    欠被告借款未還而設定抵押，當初借款金額已經不記得了，
    以前還有拿過別筆的土地來設定抵押，有些土地是原告自己
    拿去變賣來還錢。
　㈡被告於96年間曾向法院聲請對原告財產強制執行，從執行結
    果來看，原告尚積欠被告170萬5,000元，而且執行的時間是
    在96年，原告所主張的款項都是在95年的時間所發生，原告
    於被告96年間聲請執行時，並未提出債務人異議之訴，可見
    95年原告所主張的有不當得利或給付價金的情況，均無理由
    。且現況是原告還積欠被告如債權憑證所載之金額，另由證
    人證詞可知，原告並沒有將土地委託被告出售，全部款項均
    由買方交付給原告，所以原告主張不當得利沒有理由。並聲
    明：⒈原告之訴駁回。⒉如受不利判決，被告願供擔保，請准
    宣告免為假執行。
三、得心證之理由：
　㈠關於系爭1679地號土地原告主張被告不當得利部分：
　　⒈按不當得利所稱之「無法律上之原因」，係指欠缺給付目
      的而言。如給付係為一定目的而對他人之財產有所增益，
      此種給付目的通常係基於當事人間之合意，在客觀上即為
      給付行為之原因。是當事人間之給付若本於其等間之合意
      而為之，即難謂其給付為無法律上之原因。主張不當得利
      請求權存在之當事人，對於不當得利請求權之成立要件應
      負舉證責任，即應證明他方係無法律上之原因而受利益，
      致其受有損害。如受利益人係因其「給付」而得利時，所
      謂無法律上之原因，即指其給付欠缺給付之目的，故主張
      該項不當得利請求權存在之當事人，自應舉證證明其欠缺
      給付之目的，始符舉證責任分配之原則（最高法院98年度
      台上字第1913號民事裁判意旨參照）。
　　⒉原告主張其原為系爭1679地號土地之所有權人，94年4月間
      委託被告出售系爭1679地號土地，總價金為新臺幣（下同
      ）485萬元，買受人為尤瑞成。被告將95年2月3日受領之
      價金270萬元存入原告台灣中小企業銀行帳戶後，同日直
      接取款轉帳至被告台南區中小企業銀行善化分行帳號。95
      年3月28日受領之價金100萬元，也在同日以上開相同方式
      轉帳至被告台南區中小企業銀行善化分行帳號（合併後改
      制為京城銀行善化分行）。95年4月21日收取價金尾款85
      萬元，被告僅交付原告現金10萬元，另將買賣價金75萬元
      票據存入原告台南區中小企業銀行帳號兌領後，同日轉匯
      被告台南區中小企業銀行善化分行帳號，以上被告共取走
      原告出售系爭1679地號土地之買賣價金445萬元等情，業
      據提出土地登記申請書、買賣所有權移轉契約書、土地買
      賣紀錄、台南區中小企業銀行270萬元存款憑條、京城銀
      行存摺交易明細查詢（補字卷第17-25頁）為證，被告對
      於原告為系爭1679地號土地之所有權人，於94年間出售土
      地予訴外人尤瑞成，及有收取原告上開款項等情並不爭執
      ，堪信被告不爭執原告主張部分為真實。然被告抗辯收取
      款項係原告清償向被告之借款，並非無法律上之原因，則
      依前開說明，原告應就其給付欠缺給付之目的，負舉證責
      任。經查：
　　　⑴原告就其主張係無故交付445萬元予被告等語，並未舉證
        以實其說，且依原告主張，其上開款項，係分次陸續交
        付，則果被告收取款項係無法律上之原因，原告為何多
        次付款？且金額達445萬元之鉅？顯不合常情。
　　　⑵而被告抗辯原告交付上開款項係為清償原告之前積欠被
        告之借款，並據提出同意書、本票、本院南院雅96執源
        字第39896號債權憑證（本院卷一第116-126頁）為證，
        核與證人即被告前配偶陳敏秀證稱：「當初這些土地本
        來是原告的，原告有一直跟被告借錢，只要原告還不出
        錢，就會賣土地來還錢，原告當初是委託別人來賣，或
        是被告直接用債權去抵，我不是很清楚。我確定的是這
        三筆土地有過戶到被告名下，但不知道是用錢買的，或
        是直接用抵債的。一開始大概是94年左右，原告經常不
        定金額的借錢，累積到一個比較大的數目之後，沒有辦
        法還，原告就會提議說他有土地可以拿來賣或是用抵債
        來還這筆錢，還了之後，原告會再來借，原告跟被告借
        錢的事會這樣一直循環，我不知道原告來借錢，被告會
        請原告寫本票，如果原告有土地賣掉或用土地抵掉，看
        抵或賣多少，我們就會把相當面額的本票還給原告，每
        一次的借貸都會簽本票，有還錢都會還本票。（提示補
        字卷第17-19 頁土地登記申請書，95年間原告的借款還
        有多少？）都是算佰萬的，但是還有幾佰不曉得。」等
        語（本院卷一第101-108頁）相符，足認原告於94年間
        經常不定期向被告借款，累至大筆金額無法清償時即出
        售土地得款清償或以土地抵債，迄95年間尚積欠被告達
        百萬元以上，被告所辯，堪予採信。
　　　⑶原告雖否認有向被告借錢，並否認被告所提同意書、本
        票上簽名之真正，並舉證人林改裝證稱：「（提示本院
        卷一第120頁之本票予證人閱覽，該本票上面的發票人
        林改裝及地址是否為證人所親簽？）不是。不認識被告
        ，也沒有見過。沒有向被告借過錢。」等語（本院卷一
        第167-168頁）。惟依證人陳敏秀證述：「（今日被告
        庭呈的兩份同意書，是否為原告親簽，證人是否在場？
        ）應該是我有在場，兩造在外面客廳，我在隔一個門的
        裡面，而且原告每次都是一個人來，不可能有第二個人
        替他簽名。」等語（本院卷一第108頁），已證明上開
        同意書為原告所親簽。另證人即系爭1679地號土地之買
        受人尤瑞成證述：「（證人為何認識原告？如何認識？
        ）我跟原告買土地。（是否為台南市○○區○○段0000地號
        土地？（提示1679地號土地第一類登記謄本予證人閱覽
        ）是，我是買這筆土地，是在95年4月14日買的。（請
        證人說明當初買賣土地的過程。）人家介紹的，介紹人
        姓鄭，全名忘記了，在代書事務所簽約，代書名字叫宗
        富。（當初簽約時，原告本人有沒有到場？）有。（價
        金如何給原告？）錢分好幾次給，簽約當時當場給20萬
        ，簽約的契約書有影印一份給原告（庭呈契約書原本，
        以提示機提示並截圖後發還）」「（買賣過程中，價錢
        或如何付款，被告是否有跟證人接洽？）沒有跟我接洽
        ，但付款時，被告有要求要跟被告講，原告有跟被告借
        錢，所以被告要求要跟他講一下。（被告問：證人與原
        告買賣的過程中，拿錢有沒有經過我的手？）沒有，我
        怎麼可以拿錢給你，我當然是交給原告。（當時原告有
        沒有告訴證人欠被告多少錢？）沒有說多少錢，只有說
        有向被告借錢。」等語（本院卷二第110-113頁）。核
        證人尤瑞成與兩造間均無親屬關係，無偏頗兩方之虞，
        證詞應屬客觀可信，則證人尤瑞成證述原告有說有向被
        告借錢，應屬可採。而此亦經原告所自認（本院卷二第
        114頁），據此，被告辯稱原告上開款項係清償借款，
        益足憑採。
　　⒊綜上，被告辯稱原告交付上開445萬元部分，係為清償借
　　　款，原告又未舉證證明其給付欠缺給付目的，則原告主
　　　張被告收取該部分款項係不當得利，即無理由。
  ㈢關於原告主張系爭1588、1198地號土地買賣關係部分：
　　⒈原告主張其原為系爭1588、1198地號土地之所有權人，該2
      筆土地於94年12月19日以買賣為原因所有權移轉登記予被
      告，但原告未收取287萬6,068元之買賣價金等語，業據提
      出系爭1588、1198地號土地登記申請書、買賣所有權移轉
      契約書（補字卷第27-30頁）、臺南市新化區公所110年4
      月21日所農建字第1100265072號函、農業使用證明書申請
      書資料（本院卷二第57-102頁）為證，並聲請本院調閱新
      化區竹子腳段1588地號及崙子頂段1198地號土地日新地普
      字第001270號辦理買賣登記之相關登記資料影本（本院卷
      一第41-61頁）附卷可參。被告對於所有權上開移轉登記
      之事實並不爭執，惟辯稱：因原告積欠被告借款未清償，
      故同意以系爭1588、1198地號土地抵債等語，經查：
　　　⑴被告辯稱原告於94年至96年間陸續簽發本票向其借錢，
        並於94年12月19日辦理系爭1588、1198地號土地所有權
        移轉登記於被告名下用以抵債等情，業據提出同意書（
        本院卷一第116頁）、本票、系爭1588、1198地號土地
        登記第一類謄本、地籍圖謄本、地籍異動索引、土地登
        記申請書、土地抵押權設定契約書（本院卷一第174-22
        0頁）為證，並經證人陳敏秀證稱：「（該同意書的意
        思95年6 月5 日用1605及1588地號土地向被告借貸的意
        思？）當抵押品。（既然是抵押品，為何不設定抵押權
        ？）就照原告說的，會快速還，一種信用，會信用原告
        趕快還，而且金額不是很大，原告承諾會快速還。（這
        份同意書是95年6 月5 日原告要向被告借貸80萬的意思
        ，以1605、1588地號土地作為抵押品？）對。（原告還
        有以其他土地抵押設定向被告借款的情形？）有，他有
        用別的土地，但不確定有沒有去辦理抵押的程序，因為
        我們不是像銀行那樣，但有別塊土地也有，我們就是信
        任原告有不動產。（被告借貸給原告，是先交付金錢，
        再用原告的土地去還款？）對，原告都是先拿錢，直到
        金額累積到很大，被告就會要求原告要拿土地出來賣或
        是抵債。（用土地抵債，金額如何計算？）兩造說好，
        雙方合意，原告自己知道地的行情，兩方同意就達成協
        議。（1588地號在94年12月19日就已經辦理過戶給被告
        ，為何在95年6 月5 日還會再寫一份同意書跟被告借貸
        80萬？）兩造間的借貸關係很複雜，一定是在過戶的當
        中原告又向被告借錢，可能是12月19日先過戶，之後原
        告又拿錢過來還，6 月5 日又再寫同意書是因為原告已
        經沒有借款額度了，也就是說原告再不還錢，也不能再
        把土地要回去。」等語（本院卷一第104-108頁），則
        依證人陳敏秀證詞，被告辯稱原告係以系爭1588、1198
        地號土地抵債等語，尚非無據。
　　　⑵又經本院函調系爭1588、1198地號土地於94年間之設定
        抵押及買賣移轉登記之相關資料（本院卷一第300-375
        頁），系爭1588、1198地號土地曾分別於94年4月6日、
        94年7月27日、94年8月5日以擔保借款及其他債務為約
        定事由，設定抵押權予被告之妹妹陳雅芳，並據證人即
        辦理系爭1588、1198地號土地移轉登記事務之地政士楊
        旭桐證稱：「1588、1198地號土地是我辦理過戶的，原
        告在94年3 月29日至94年8 月26日總共向被告借款並設
        定抵押五次，94年3 月29日臺南市○○區○○段0000地號土
        地借200 萬，設定120 萬。94年4 月6 日臺南市○○鎮○○
        ○段0000地號土地借款100 萬，設定100 萬。94年7 月2
        7日臺南市○○鎮○○○段0000地號土地借款100 萬，設定10
        0 萬。94年8 月5 日臺南市○○鎮○○○段0000地號土地借
        款100 萬，設定100 萬。94年8 月26日臺南市○○區○○段
        0000地號土地借款100 萬，設定100 萬。這五筆貸款是
        我親自問他們要怎麼寫，問他們要不要寫借款多少，利
        息多少，我請他們照他的意思辦理，利息的部分也是由
        當事人自己決定。五次每次設定的金額是否先借或是辦
        完後再借，關於金額的交付我沒有經手，我沒有在管，
        我只有幫忙雙方寫案件，讓雙方有個保障而已。（提示
        新化地政事務所110 年5 月27日函文（本院卷一第300-
        375 頁）及所附登記資料予證人閱覽，上開登記資料是
        否都是證人經手承辦？）95年4 月4 日不是我承辦，我
        總共辦五次設定，一次買賣。94年12月19日是我承辦的
        。（土地登記申請書上面「林邦治」的簽名都是原告本
        人親簽？）是。（這些設定或買賣所需要的印鑑證明是
        證人去請領，或是當事人親自拿給你？）是他們自己拿
        出來的，不是我去幫他們申請的。（94年12月19日的買
        賣，兩造當時有無說明要做買賣？）（時間很久了，但
        我們的程序一定都是合法的。）（兩造買賣有無當場交
        付買賣價金或是跟證人說買賣價金要如何付？）時間太
        久了，記不起來，我們的程序在辦理一定都有立約，不
        然就是當事人說有抵債，當作買賣的錢，因為那兩筆土
        地原告都有設定借款，這件買賣也是當場寫完蓋手印，
        付款方式我就沒有介入，雙方要求自己處理。」等語（
        本院卷二第43-45頁），所述情節與登記資料相符。據
        此，被告抗辯：原告因積欠被告借款，而以供擔保之系
        爭1588、1198地號土地抵債清償等語，即堪採信。
　　⒉綜上，原告將系爭1588、1198地號土地移轉登記予被告，
      係為清償積欠被告之借款，原告主張兩造間成立買賣關係
      ，被告未將買賣價金交付等語則不足採信。
四、從而，原告本於不當得利之法律關係請求被告給付原告445
    萬元，及其中270萬元自95年2月3日起、其中100萬元自95年
    3月28日起、其中75萬元自95年4月21日起均至清償日止，按
    年息百分之五計算之利息；暨本於買賣關係請求被告給付原
    告287萬6,068 元及自起訴狀繕本送達翌日起至清償日止按
    年息百分之五計算之利息，均無理由。其假執行之聲請亦失
    所依附，併予駁回。
五、本件事證已臻明確，兩造其餘攻擊防禦方法，經核與本件判
    決結果不生影響，爰不一一論述，附此敘明。
六、訴訟費用負擔之依據：民事訴訟法第78條。　　　　
中　　華　　民　　國　　111 　年　　2 　　月　　24　　日
                  民事第五庭    法  官　李杭倫 
以上正本係照原本作成。
如對本判決上訴，須於判決送達後20日內向本院提出上訴狀。
如委任律師提起上訴者，應一併繳納上訴審裁判費。
中　　華　　民　　國　　111 　年　　2 　　月　　24　　日
                                書記官　黃怡惠